【裁判字號】    99,重訴,62
【裁判日期】    991018
【裁判案由】    土地所有權移轉登記等
【裁判全文】
臺灣苗栗地方法院民事判決              99年度重訴字第62號
原      告  台中商業銀行股份有限公司竹南分公司
法定代理人  甲○○
訴訟代理人  戊○○
            乙○○
被      告  丁○○
            丙○○
上列當事人間土地所有權移轉登記等事件，本院於民國99年10月
18日言詞辯論終結，判決如下：
    主      文
被告丙○○、丁○○就坐落苗栗縣後龍鎮○○段652 地號土地所
有權部登記次序003(登記日期：99年7 月27日，原因發生日期：
99 年7 月19日，登記原因：贈與) 之土地所有權移轉登記，其
登記原因之贈與行為及登記之土地所有權移轉登記行為，均應予
撤銷。
被告丁○○就坐落苗栗縣後龍鎮○○段652 地號土地所有權部
登記次序003(登記日期：99年7 月27日，原因發生日期：99年7
月19日，登記原因：贈與) 之土地所有權移轉登記，予以塗銷。
訴訟費用新臺幣捌萬伍仟捌佰肆拾元由被告負擔。
    事實及理由
甲、程序方面：
(一)、原告提起本件訴訟，其於起訴狀原告訴之聲明欄雖僅載明：
    「一、被告就苗栗縣後龍鎮○○段652 地段所有權全部，於
    民國99年07月27日所為之所有權移轉登記，回復為被告丙○
    ○名義。二、訴訟費用由被告連帶負擔。」，惟依原告起訴
    狀理由欄所載：「．．．．特依民法第244 絛第1 項規定，
    請求鈞院撤銷該足以損害原原告債權之無償買賣行為，並塗
    銷所有權移轉登記，回復原狀．．．．」等文字觀之，原告
    之真意，其求為判決之聲明應係後述實體部分原告訴之聲明
    所示，先予敘明。
(二)、按「債務人欲免其財產被強制執行，與第三人通謀而為虛偽
    意思表示，將其所有不動產為第三人設定抵押權，債權人可
    依侵權行為之法則，請求第三人塗銷登記，亦可行使代位權
    ，請求塗銷登記，兩者任其選擇行使之。」，最高法院67年
    度第5 次民事庭庭長推總會議決議可資參照。本件原告於起
    訴狀及言詞辯論時，依其所陳明被告2 人間就系爭土地之贈
    與顯然不真實，係假贈與之名行脫產之實甚為明確，有為脫
    免債務而惡意移轉名下不動產所有權予他人之情事及意圖。
    另被告丙○○所為之上開移轉登記行為係屬無償行為，有害
    於原告之債權，原告得依民法第244 條第1 項規定，請求法
    院判決撤銷足以損害原告債權之無償行為，並請求判決塗銷
    系爭移轉登記，回復原狀等情，堪認原告係主張以對被告2
    人之民法第244 條第1 項規定之撤銷權之法律關係、代位行
    使被告丙○○對被告丁○○之回復原狀請求權之法律關係、
    對被告2 人之侵權行為損害賠償所生塗銷登請求權之法律關
    係為訴訟標的。
乙、實體部分：
一、原告主張：
(一)、被告丙○○前曾獨資經營天泰企業社，於民國( 下同)98 年
    10月28日向原告借款新臺幣（下同）100 萬元及400 萬元（
    以下依序稱第一、二筆借款），又於99年6 月24日借款100
    萬元及400 萬元（以下依序稱第三、四筆借款），四筆借款
    共計1000萬元，並邀同被告丙○○、訴外人邱欣瑜為連帶借
    款人。並約明上開第一、二筆借款之借款期限為101 年4 月
    28 日 ，第三、四筆借款之借款期限為101 年12月24日。被
    告丙○○應按期繳納本息，如有任何一筆債務不依約按期清
    償本、息，或另提供備償票據到期未能兌現時，全部借款視
    為全部到期。詎被告陳永志所提供由訴外人天泰開發實業有
    限公司所簽發之備償票據於99年07月26日因存款不足之理由
    而不獲兌現，依上開約定，被告丙○○喪失分期償還之權利
    ，上開全部四筆債務視為全部到期，應即全部清償。
(二)、被告丙○○非但未清償上開四筆已視為全部到期之債務，且
    對原告於99 年07 月27日所寄發之催告函未加置理，復於99
    年07月27日以贈與為原因，將其所有坐落苗栗縣後龍鎮○○
    段652 地號土地（以下或簡稱系爭土地）辦理移轉登記為被
    告丁○○所有( 土地所有權部登記次序003 之登記，下稱系
    爭移轉登記) 。該項贈與顯然不真實，係假贈與之名行脫產
    之實甚為明確，有為脫免債務而惡意移轉名下不動產所有權
    予他人之情事及意圖。另被告丙○○所為之上開移轉登記行
    為係屬無償行為，有害於原告之債權，原告得依民法第244
    條第1 項規定。爰請求法院判決撤銷足以損害原告債權之無
    償行為，並請求判決塗銷系爭移轉登記，回復原狀。
(三)、聲明：
(1)、被告丙○○、丁○○就坐落苗栗縣後龍鎮○○段652 地號土
    地所有權部登記次序003(登記日期：99年7 月27日，原因發
    生日期：99年7 月19日，登記原因：贈與) 之土地所有權移
    轉登記，其登記原因之贈與行為及登記之土地所有權移轉登
    記行為，均應予撤銷。
(2)、被告丁○○就坐落苗栗縣後龍鎮○○段652 地號土地所有權
    部登記次序003(登記日期：99年7 月27日，原因發生日期：
    99 年7月19日，登記原因：贈與) 之土地所有權移轉登記，
    予以塗銷。
(3)、訴訟費用由被告連帶負擔。
二、被告則以：
(一)、被告丙○○與丁○○係胞兄弟親屬關係，兩人自76年間起，
    即於設在苗栗縣後龍鎮之訴外人天化天廣濟宮廟宇擔任乩童
    ，並為上開廟宇所供奉之濟公師父及五公菩薩等6 尊神靈從
    從事代言乩身之志工迄今。嗣於88年間，訴外人天化天廣濟
    宮為將信徒歷年捐贈並已累積一定數量之香油錢擇地購買土
    地，以預備興建天化天廣濟宮建築物，遂於88年5 月23日，
    由訴外人天化天廣濟宮之第1 屆主任委員呂正雄與宮主陳國
    男兩人代表天化天廣濟宮向苗栗縣後龍鎮鎮民林永承購買重
    測前坐落苗栗縣後龍鎮○○段埔頂小段440 地號及440 -2地
    號土地。
(二)、其後次91年12月10日，苗栗縣後龍鎮地區辦理土地重測，訴
    外人天化天廣濟宮所購得之前開苗栗縣後龍鎮○○段埔頂小
    段440 地號及440 -2地號兩筆土地之間，另有一筆苗栗縣後
    龍鎮○○段埔頂小段440-1 地號土地，因係屬水利用地，無
    法與同小段440 地號及440 -2地號兩筆土地辦理土地合併，
    故相關土地於重測後，重測前坐落苗栗縣後龍鎮○○段埔頂
    小段440 、440-1 及440 -2地號依序分別改編為重測後苗栗
    縣後龍鎮○○段649 、651 、652 地號土地，其中將重測後
    坐落苗栗縣後龍鎮○○段649 、652 地號土地登記為訴外人
    呂正雄所有。
(三)、迄97年5 月間，訴外人天化天廣濟宮向苗栗縣政府申請將相
    關土地辦理地目變更為特定目的事業宗教用地，以完成寺廟
    登記等後續程序，達到天化天廣濟宮保有公眾財產之目的，
    惟重測後坐落苗栗縣後龍鎮○○段649 地號與後龍鎮○○段
    652 地號土地間之坐落苗栗縣後龍鎮○○段651 地號土地仍
    屬水利用地，事實上已將649 地號土地及652 地號土地分隔
    ，無法辦理合併變更地目，故僅就苗栗縣後龍鎮○○段649
    地號土地完成地目變更為特定目的事業宗教用地之程序，而
    苗栗縣後龍鎮○○段652 地號土地仍維持田之地目，因訴外
    人天化天廣濟宮當時之主任委員呂正雄身體欠佳，無意再續
    任主任委員一職，遂將坐落苗栗縣後龍鎮○○段652 地號土
    地暫時移轉登記為被告丙○○所有，由被告丙○○暫時保管
    。其後訴外人天化天廣濟宮於98年11月27日向苗栗縣政府申
    請寺廟登記為廣濟宮，並辦理完畢，且將坐落苗栗縣後龍鎮
    ○○段649 地號土地辦理移轉登記為訴外人廣濟宮所有，坐
    落苗栗縣後龍鎮○○段652 地號土地因未完成地目變更為特
    定目的事業宗教用地之程序，故仍登記為被告丙○○所有。
    至99年7 月間，被告丙○○個人經營之天泰企業社營運不佳
    ，為免個人之財務問題而影響訴外人廣濟宮之公眾共有財產
    ，被告丙○○遂經時任廣濟宮之主任委員己○○同意，於99
    年7 月27日將坐落苗栗縣後龍鎮○○段652 地號土地之土地
    所有權暫時移轉登記為被告丙○○之弟即被告丁○○名下，
    由被告丁○○暫時擔任該筆土地管理人。
(四)、綜上所述，坐落苗栗縣後龍鎮○○段652 地號土地，確係屬
    於訴外人廣濟宮之公眾共有財產，非屬被告丙○○、丁○○
    個人所有。
(五)、聲明：
(1)、原告之訴駁回。
(2)、訴訟費用由原告負擔。
三、本件兩造不爭執事項：
(一)、原告主張「被告丙○○前曾獨資經營天泰企業社，於98年10
    月28日向原告借款100 萬元及400 萬元（以下依序稱第一、
    二筆借款），又於99年6 月24日借款100 萬元及400 萬元（
    以下依序稱第三、四借款），四筆借款共計1000萬元，並邀
    同被告丙○○、訴外人邱欣瑜為連帶借款人。並約明上開第
    一、二筆借款之借款期限為101 年4 月28日，第三、四筆借
    款之借款期限為101 年12月24日。被告丙○○應按期繳納本
    息，如有任何一筆債務不依約按期清償本、息，或另提供備
    償票據到期未能兌現時，全部借款視為全部到期。詎被告陳
    永志所提供由訴外人天泰開發實業有限公司所簽發之備償票
    據於99年07月26日因存款不足之理由而不獲兌現，依上開約
    定，被告丙○○喪失分期償還之權利，上開全部四筆債務視
    為全部到期，應即全部清償。」之事實，係屬實在。
(二)、原告起訴狀所附之各項書證（借據、支票及退票理由單影本
    、財產資料、土地登記簿謄本、催告書、回執、授信資料查
    詢) 係屬實在。
(三)、天泰企業社組織為被告丙○○獨資經營。
(四)、系爭土地由被告丙○○於99年7 月27日移轉登記為被告丁○
    ○所有。
(五)、就上開移轉登記，被告丁○○並未給付任何款項或利益予被
    告丙○○。
(六)、被告丙○○、被告丁○○為兄弟關係。
(七)、訴外人天化天廣濟宮就系爭土地並未與被告丙○○訂立任何
    書面契約。
(八)、訴外人天化天廣濟宮之信徒為千人以上。
四、兩造所爭執事項;
(一)、系爭土地是否原為被告丙○○所有？
    原告主張：是。
    被告丙○○主張: 系爭土地為訴外人天化天廣濟宮所有。
    被告丙○○稱: 我僅為寺廟管理人員。我告知寺廟主任委員
    我發生財務危機，我不想再管理寺廟的事務。
(二)、被告丁○○於登記為系爭土地所有權人前是否知悉告丙○○
    有無法清償銀行貸款之情事?
    被告主張: 被告丁○○於登記後方知悉上開情事。
    原告主張: 被告陳述不真實。
五、法院之判斷：
(一)、原告主張被告丙○○向原告為上開四筆借款，嗣未依約清償
    ，全部借款視為到期之事實，業據原告提出借據、支票及退
    票理由單影本、財產資料、授信資料查詢，復為被告所不爭
    執，當屬可信。
(二)、被告抗辯系爭土地實質上係外人天化天廣濟宮( 辦理寺廟登
    記後之名稱為廣濟宮) 所有，前登記為訴外人呂正雄所有，
    嗣先後登記為被告丙○○、丁○○所有之事實，已據被告提
    出買賣契約書影本1 件、地籍圖謄本影本1 件、系爭土地土
    地所有權部之異動索引清冊影本1 件、土地所有權影本1 件
    、寺廟登記證影本1 件為證，且證人己○○證稱：「我是(
    廣濟宮) 第三屆主委。」、「( 法官問：系爭土地是否以廣
    濟宮名義買的？) 這是廣濟宮名義買的。這是第一屆廣濟宮
    主委呂正雄代表向地主購買的。因為廣濟宮尚未辦理正式寺
    廟登記。所以在辦理土地登記的時候，沒有用廣濟宮的名字
    ，是用呂正雄的名字。當時呂正雄當時身體不舒服，不想擔
    任主委。被告丙○○是廣濟宮的乩童，資歷已經有二十幾年
    ，所以登記在被告丙○○的名下，沒有簽書面的契約。當時
    是廣濟宮沒有相關的寺廟文件記載系爭土地登記在被告丙○
    ○、呂正雄名下的緣由。因為廣濟宮從我的師父以來，民國
    七十五年開始，很多事項的作為，都是師父表示意見，後由
    信眾遵守，信眾會遵守。去年開始我就任主委。我就開始建
    立文書資料。系爭土地確實是廣濟宮所有，並非被告二人所
    有。」、寺廟登記證等語，堪認被告此部分之主張屬實。是
    被告2 人為系爭土地土地所有權移轉登記之原因，尚難認係
    出於不法加害原告之目的，原告主張被告係惡意加害於原告
    ，應無可採，從而，原告本於侵權行為損害賠償之塗銷登記
    請求權之法律關係，求為判決塗銷系爭土地之土地所有權移
    轉登記，即無可取。
(三)、按「稱信託者，謂委託人將財產權移轉或為其他處分，使受
    託人依信託本旨，為受益人之利益或為特定之目的，管理或
    處分信託財產之關係。」，信託法第1 條定有明文。依被告
    2 人抗辯意旨，被告丙○○原係與係外人天化天廣濟宮( 辦
    理寺廟登記後之名稱為廣濟宮) 間就系爭土地成立借名登記
    契約或信託契約，但即使非出於加害他人目的之借名登記契
    約，亦係由委任人將財產權移轉或為其他處分，使受任人依
    委任本旨，單純保有特定財產，與信託契約之利益狀態，應
    屬相類。而信託財產，因有相當之獨立性，故信託法12條規
    定：「對信託財產不得強制執行。但基於信託前存在於該財
    產之權利、因處理信託事務所生之權利或其他法律另有規定
    者，不在此限。」。惟即使就委託人委託他人管理之特定財
    產賦與高度保護之信託法，其第4 條第1 項仍規定：「以應
    登記或註冊之財產權為信託者，非經信託登記，不得對抗第
    三人。」，以保護交易安全，土地所有權係應登記之財產權
    ，有關土地所有權之借名登記之契約既非經信託登記，其不
    得對抗第三人，自屬當然之理，系爭土地並未辦理信託登記
    ，被告2 人以系爭土地僅暫時登記在其等名下，據以對抗原
    告基於民法第244 條第1 項之撤銷訴權，尚屬無據。
(四)、而系爭土地由被告丙○○於99年7 月27日移轉登記為被告丁
    ○○所有之事實，及就上開移轉登記，被告丁○○並未給付
    任何款項或利益予被告丙○○之事實，為兩造所不爭執，且
    原告所提出之土地登記簿謄本亦載明「土地所有權部登記次
    序003(登記日期：99年7 月27日，原因發生日期：99年7 月
    19 日 ，登記原因：贈與) 之土地登記情形，均堪信屬實。
    是被告2 人間就系爭土地之土地所有權移轉登記之行為，係
    屬無償行為，堪以認定。另依原告提出之被告丙○○之財產
    歸屬所得資料影本1 件及調解書影本1 件觀之，被告丙○○
    之財產現值尚不足抵償其對原告所負之債務。則原告主張被
    2 人間就系爭土地之土地所有權移轉登記行為，有害及原告
    之債權，係屬有據。按「債務人所為之無償行為，有害及債
    權者，債權人得聲請法院撤銷之。」、「無效法律行為之當
    事人，於行為當時知其無效，或可得而知者，應負回復原狀
    或損害賠償之責任。」、「法律行為經撤銷者，視為自始無
    效。當事人知其得撤銷或可得而知者，其法律行為撤銷時，
    準用前條之規定。」，民法第244 條第1 項、第113 條、第
    114 條定有明文。被告2 人間無償就系爭土地之土地所有權
    移轉登記行為，既有害於原告之債權，而被告既自陳：被告
    兩人自76年間起，即於設在苗栗縣後龍鎮之訴外人天化天廣
    濟宮廟宇擔任乩童，且受讓系爭土地所有權，則被告丁○○
    對於系爭土地辦理土地所有權移轉登記之實際緣由，自不得
    委為不知或無法可得而知。則原告本於以對被告2 人之民法
    第244 條第1 項規定之撤銷權之法律關係、代位行使被告丙
    ○○對被告丁○○之回復原狀請求權之法律關係，求為判決
    如原告訴之聲明，係屬正當，應予准許。
六、本件事證已臻明確，兩造其餘之攻擊防禦方法，與判決基礎
    之事實及結果並無影響，爰不予審酌，併此敘明。
七、訴訟費用負擔之依據：民事訴訟法第78條、第85條第1 項前
    段。
中    華    民    國    99    年    10    月    18    日
                    民事庭  法  官  羅  永  安
以上正本係照原本作成。
如對本判決上訴，須於判決送達後20日內向本院提出上訴狀。
如委任律師提起上訴者，應一併繳納上訴審裁判費。
中    華    民    國    99    年    10    月    18    日
                            書記官  張  哲  豪

司法院資訊處製作；財團法人民間司法改革基金會備份。
